臺灣花蓮地方法院民事簡易判決  
111年度玉簡字第5號
原      告  李旭文  
訴訟代理人  湯文章律師
被      告  吳美玉  
訴訟代理人  孫裕傑律師
            吳明益律師
上列當事人間請求履行契約事件，本院於民國111年6月16日言詞
辯論終結，判決如下：
    主      文
原告之訴駁回。
訴訟費用由原告負擔。
　　事實及理由
一、按訴狀送達後，原告不得將原訴變更或追加他訴。但有下列
    各款情形之一者，不在此限：六、訴訟進行中，於某法律關
    係之成立與否有爭執，而其裁判應以該法律關係為據，並求
    對於被告確定其法律關係之判決者。民事訴訟法第255條第1
    項第6款定有明文。原告原起訴主張：原告之父李紹屏於民
    國70年4月28日向訴外人葉祥玉購買重測前花蓮縣○○鄉○○段0
    00地號（重測後為花蓮縣○○鄉○○○段00地號）土地（下稱系
    爭土地），葉祥玉並同意李紹屏於其上興建房屋一棟即門牌
    號碼花蓮縣○○鄉○○○○○路000○0號（下稱系爭房屋）。嗣葉祥
    玉於79年1月10日將系爭土地贈與被告，李紹屏遂於80年12
    月12日另與被告、訴外人蔣家萬簽定原證2之約定書（下稱
    系爭約定書），雙方約定被告將舞鶴段720地號內土地分別
    出售與蔣家萬及李紹屏，其能變更為建地者先行移轉登記外
    ，其因法令不能分割者，蔣家萬者面積約110平方公尺（如
    附圖綠色者），李紹屏者面積約440平方公尺（如附圖黃色
    者），現約定上開土地將來如解禁能分割時，被告願無條件
    將上開土地分割移轉登記與蔣家萬及李紹屏等語，並有附有
    本院卷第163頁之附圖（下稱附圖），茲李紹屏業已死亡，
    原告為其繼承人，並經全體繼承人協議後同意由原告繼承李
    紹屏前項權利，爰依據繼承及契約之法律關係提起本訴。請
    求被告將系爭土地內如附圖黃色部分、面積約440平方公尺
    之應有部分所有權移轉登記予原告，並就該部分與原告簽立
    分管協議書等語，並聲明：請求被告將系爭土地內如附圖黃
    色部分、面積約440平方公尺之應有部分所有權移轉登記予
    原告，並就該部分與原告簽立分管協議書。原告復於本院審
    理時主張：除上開主張及聲明外，因該主張之前提為系爭約
    定書內容之買賣法律關係存在，被告已否認約定書之真正，
    故追加請求確認被告與李紹屏簽立之系爭約定書所示之買賣
    關係存在之訴部分，並追加聲明：確認被告與李紹屏於80年
    12月12日簽立之系爭約定書所示之買賣法律關係存在（見本
    院卷第79至81頁、第159頁）。經查，原告原係主張被告與
    李紹屏有簽立系爭約定書所示買賣契約，故請求被告依該約
    定書將系爭土地之上開範圍所有權移轉登記予原告。因被告
    於本件訴訟程序中否認系爭約定書所示之法律關係存在，再
    追加請求確認該約定書所示之法律關係存在，經核符合上開
    規定，故原告上開追加之訴應予准許。
二、原告主張：
　㈠原告之父李紹屏於70年4月28日向葉祥玉購買系爭土地，葉祥
    玉並同意李紹屏於其上興建系爭房屋。嗣葉祥玉於79年1月1
    0日將系爭土地贈與被告，李紹屏遂於80年12月12日另與被
    告、蔣家萬簽定原證2之系爭約定書，雙方約定被告將該地
    號土地內分別出售與蔣家萬及李紹屏，其能變更為建地者先
    行移轉登記外，其因法令不能分割者，蔣家萬者面積約110
    平方公尺（如附圖綠色），李紹屏者面積約440平方公尺（
    如附圖黃色），現約定上開土地將來如解禁能分割時，被告
    願無條件將上開土地分割移轉登記與蔣家萬及李紹屏等語，
    並有附有本院卷第163頁之附圖。因李紹屏已死亡，原告為
    其繼承人，並經全體繼承人協議後同意由原告繼承李紹屏前
    項權利，爰依據繼承及系爭約定書之買賣法律關係、民事訴
    訟法第247條第1項規定，請求被告將系爭土地內如附圖黃色
    部分、面積約440平方公尺部分之應有部分移轉登記予原告
    ，並就該部分與原告簽立分管協議書，及請求確認系爭約定
    書所示之買賣法律關係存在。
　㈡系爭房屋為未辦理保存登記建物，坐落花蓮縣○○鄉○○○段00○0
    0○00地號土地上，原係李紹屏所建，興建之初確實僅有地面
    層建築，並無其他建物，後由李旭山使用，因李旭山欠他人
    債務遭到拍賣已由他人拍定，惟該系爭房屋僅占用系爭土地
    134平方公尺，其餘部分仍屬於空地未被系爭房屋占用，且
    法院之拍賣公告上亦明載「占有使用權源不明，拍定後之占
    用責任由拍定人自行處理」。故原告起訴請求將系爭土地移
    轉登記與被告成立之分管協議仍屬有效。被告抗辯原告無權
    請求就其占有房屋部分之土地為移轉登記等語，並不足採信
    。另原告起訴提出之原證1之同意書影本，被告要求提出原
    本，原告多次搬遷經多方尋找終於尋獲同意書原本，另亦尋
    獲葉祥玉出具之收款證明原本。被告雖否認系爭約定書其上
    簽名的真正。然查，系爭土地長期以來事實上係由李紹屏及
    原告等家人在使用，且本院執行處執行拍賣時拍賣公告已揭
    示系爭房屋占用系爭土地134平方公尺，若被告否認約定書
    之真正，何以自從他人拍定系爭房屋後，被告迄今從未對拍
    定人主張拆屋還地？另舞鶴段720地號，經地號分割成720、
    720-1、720-2、720-3等地號，重測後地號分為新舞鶴段60
    、61、62、63地號，其中63地號尚有蔣家萬家人於其上興建
    127之2號房屋使用，亦未見被告提出異議，在在足認系爭約
    定書為真正。
　㈢並聲明：請求被告將系爭土地內如附圖黃色部分、面積約440
    平方公尺之應有部分所有權移轉登記予原告，並就該部分與
    原告簽立分管協議書；確認被告與李紹屏於80年12月12日簽
    立之系爭約定書所示之買賣法律關係存在。
三、被告則以：否認原證2之系爭約定書形式及實質真正。被告
    自始未曾同意或簽立該約定書之內容。被告未曾與李紹屏或
    原告約定應將系爭土地所有權全部或部分移轉登記予原告，
    而與原告維持共有關係，原告本件請求欠缺請求權基礎。縱
    認原告有權利請求，因土地法第30條第1、2項規定早已於89
    年1月26日修正刪除，原告直到110年11月間始提起本件訴訟
    ，已罹於15年消滅時效。另系爭房屋早已於108年間拍定予
    訴外人沈永晟，原告自始均非該屋事實上處分權人，於系爭
    土地上亦無其所有之地上物，原告提起本件訴訟，動機非屬
    正當。從約定書來看也沒有約定買賣價金，不符合買賣契約
    的要件，再參照原告提出原證1同意書，也只表示同意李紹
    屏興建房屋，但沒有表示要出售土地，葉祥玉不識字，被告
    也否認同意書是葉祥玉本人簽名，原證2約定書約定分割土
    地，但是目前仍然無法分割，故原告確認約定書法律關係存
    在，並無權利保護的必要等語。並聲明：並聲明：原告之訴
    駁回。
四、本件兩造不爭執事項（見本院卷第161至162頁）：
　㈠原告之父為李紹屏，李紹屏已於93年5月25日死亡，其繼承
    人有原告、及原告之兄弟姊妹即李旭山、潘旭生、潘瑞香、
    潘瑞蘭。
  ㈡被告之配偶為葉春富，葉春富之父為葉祥玉。
  ㈢系爭土地（面積為3889.39平方公尺，使用分區為一般農業區
    、使用地類別為農牧用地。重測前地號為舞鶴段720地號
　　）為被告於79年1月24日因贈與為原因取得該土地所有權。
  ㈣系爭房屋，原登記之納稅義務人為原告之兄李旭山，經花蓮
    縣玉里地政事務所於本院107年度司執字第11861號執行事件
    為查封測量，測得該房屋範圍坐落於花蓮縣○○鄉○○○段00○00
    ○00地號土地上，占用上開土地面積共計為223.44平方公尺
    ，其中占用系爭土地面積為134平方公尺，占用範圍如上開
    執行卷第76頁之建物測量成果圖。
  ㈤花蓮縣○○鄉○○○段00○00地號土地於103年1月27日因贈與為原
    因登記為李旭山所有，該二筆土地與系爭房屋於上開執行事
    件中在108年7月30日由沈永晟拍定，並於108年9月16日經本
    院核發權利移轉證書予沈永晟，沈永晟並於108年9月20日以
    拍賣為原因登記為該2筆土地所有權人。
五、原告主張其父李紹屏與被告有簽立系爭約定書，由李紹屏向
    被告購買附圖所示之黃色部分範圍，請求被告將系爭土地內
    之該部分應有部分所有權移轉登記予原告，及簽立分管協議
    書，及請求確認系爭約定書所示法律關係存在等節，為被告
    所否認，並以上詞置辯，是本院應審酌者厥為：㈠李紹屏與
    被告有無簽立系爭約定書？原告請求確認系爭約定書所示之
    買賣法律關係存在，有無理由？㈡原告依繼承及系爭約定書
    所示之法律關係，請求被告將系爭土地上如附圖所示黃色部
    分範圍之應有部分所有權移轉登記予原告，及訂立分管協議
    等，有無理由？茲分述如下：
　㈠李紹屏與被告有無簽立系爭約定書？原告請求確認系爭約定
    書所示之買賣法律關係存在，有無理由？
　1.按確認法律關係之訴，非原告有即受確認判決之法律上利益
    者，不得提起之；確認證書真偽或為法律關係基礎事實存否
    之訴，亦同。民事訴訟法第247條第1項定有明文。又確認他
    人間法律關係之訴，如有即受確認判決之法律上利益，不論
    為積極或消極確認之訴，均非不得提起（最高法院 107年度
    台上字第1840號民事判決）。原告本件係請求確認李紹屏與
    被告間所簽立之系爭約定書所示之買賣法律關係存在，此為
    被告所否認。又原告另請求被告將系爭土地上如附圖所示黃
    色部分範圍之應有部分所有權移轉登記予原告，及訂立分管
    協議等，即以此買賣法律關係存否為據，故兩造間就此既有
    爭執，原告得因確認該買賣法律關係存在而得依該法律關係
    及繼承等請求被告為上述土地之應有部分所有權移轉登記予
    原告，及訂立分管協議等，是原告提起本件確認之訴，即有
    法律上利益而為合法，先予敘明。
　2.原告主張李紹屏於70年4月28日向葉祥玉購買系爭土地，葉
    祥玉並同意李紹屏於其上興建系爭房屋。嗣葉祥玉於79年1
    月10日將系爭土地贈與被告，李紹屏遂於80年12月12日另與
    被告、蔣家萬簽定原證2之系爭約定書，雙方約定被告將該
    地號土地內分別出售與蔣家萬及李紹屏，其能變更為建地者
    先行移轉登記外，其因法令不能分割者，蔣家萬者面積約11
    0平方公尺（如附圖綠色），李紹屏者面積約440平方公尺（
    如附圖黃色），現約定上開土地將來如解禁能分割時，被告
    願無條件將上開土地分割移轉登記與蔣家萬及李紹屏等語，
    並提出同意書、系爭約定書及附圖影本、收據各1份為證（
    見本院卷第21頁、第23頁、第163頁、第167頁）。被告則以
    上詞置辯。
　3.經查，原告本件據以主張李紹屏有向被告購買系爭土地內部
    分範圍即如附圖黃色部分等節之系爭約定書部分，原告除無
    法提出原本外，且經被告抗辯其並未簽立系爭約定書之內容
　　，是其是否為真正，已有可疑。原告另稱系爭土地長期為原
    告及其家人使用，其上確有系爭房屋、被告從未主張拆屋還
    地等節，可證確有系爭約定書內容之存在部分，但查房屋如
    何占有土地之原因多端，並無法單憑此系爭房屋有占有系爭
    土地之占有外觀即可認李紹屏與被告間確實有簽立系爭約定
    書，至於原告所提出之上開同意書及收據部分，除被告抗辯
    葉祥玉不識字，否認為其所簽立外，經核該等資料上亦無系
    爭約定書所載之內容，故亦無法證明李紹屏確有向被告購買
    系爭土地之上開部分，而原告又未能再提出其他事證證明李
    紹屏與被告確有簽立系爭約定書，故其請求確認系爭約定書
    所示之買賣法律關係存在，並無理由。
　㈡原告依繼承及系爭約定書所示之法律關係，請求被告將系爭
    土地上如附圖所示黃色部分範圍之應有部分所有權移轉登記
    予原告，及訂立分管協議等，有無理由？
　  查原告既無法證明李紹屏與被告有簽立系爭約定書，是其主
    張依繼承及系爭約定書所示之買賣法律關係，請求被告將系
    爭土地上如附圖所示黃色部分範圍之應有部分所有權移轉登
    記予原告，及訂立分管協議等，均無理由。
六、從而，原告依上開規定、繼承及系爭約定書所示之買賣法律
    關係，請求判如上開訴之聲明所示，為無理由，應予駁回。
七、訴訟費用負擔之依據：民事訴訟法第78條。
中　　華　　民　　國　　111 　年　　6 　　月　　20　　日
                  玉里簡易庭    法  官  鍾志雄
以上正本係照原本作成。
如不服本判決，應於送達後20日內，向本院提出上訴狀並表明上
訴理由(均須按他造當事人之人數附繕本並繳納上訴裁判費)。如
委任律師提起上訴者，亦應一併繳納上訴審裁判費。
中　　華　　民　　國　　111 　年　　6 　　月　　20　　日
                                書記官  胡釋云